臺灣臺中地方法院民事判決　九十四年度訴字第一二八五號
原　　　告　甲○○
被　　　告　台中縣清水鎮農會
法定代理人　乙○○
訴訟代理人　常照倫　律師
上當事人間確認會員關係存在事件，本院於九十四年七月十三日
言詞辯論終結，判決如下：
    主    文
原告之訴駁回。
訴訟費用由原告負擔。
    事實及理由
一、原告主張：伊為中華民國國民，設籍台中縣清水鎮○○○路
    二號之七，且伊所有坐落台中縣清水鎮○○○段菁埔小段五
    十地號及同段同小段二二六地號土地均由原告從事農業生產
    ，符合農會法之自耕農身分，有加入基層農會正會員之權利
    ，於九十三年十一月二十日檢具相關證明文件，以郵寄方式
    向被告申請入會，竟遭列為贊助會員，並就復審申請亦以逾
    期為由駁回，顯已侵害原告之權利，為此提起本件訴訟等語
    ，並聲明確認原告為台中縣清水鎮農會之會員。
二、被告則以：中華民國國民申請加入農會之資格認定、應備書
    件、審查程序及其他應遵行事項等，依農會法第十二條第二
    項乃授權中央主管機關定之，而依該授權範圍，行政院農業
    委員會遂訂定「基層農會會員資格審查及認定辦法」並施行
    之，依該辦法第三條明定「農會會員之入會申請或會籍異動
    登記，應填具申請書，並依前條各款資格檢附下列之有關證
    件，親自向戶籍所在地之基層農會申請之... 」, 本件原告
    申請入會並非「親自」為之，而係以郵寄方式為之，其申請
    程序不合法在先，且原告對於被告審查其入會之結果，又逾
    越七日方申請復審，被告以逾期為由，不予受理，自不無當
    ，原告如對會員資格審查及復審結果均有不服，應向主管機
    關提出撤銷之聲請，而非逕提起確認之訴等語，資為抗辯。
三、原告主張其為中華民國國民，於九十三年十一月二十日以郵
    寄方式主張其設籍台中縣清水鎮及在台中縣清水鎮之自有農
    地從事農業生產，申請加入台中縣清水鎮農會會員，經被告
    審查結果，列為贊助會員而非會員等情，業據原告提出台中
    港郵局第二八五號存證信函、支票、清水鎮農會會員入會申
    請書、戶籍謄本、土地登記簿謄本等件影本為證，且為被告
    所不爭，自堪信為真正。
四、原告主張依現行法令之規定，原告顯已具備農會會員之資格
    ，依規定申請加入會員，逕遭被告違法不予列為會員乙節，
    為被告所否認，並以原告之入會申請、申請復審程序及證明
    文件均有瑕疵，與基層農會會員資格審查及認定辦法之相關
    規定不符，無法審定，遂不予受理等詞置辯，經查：
（一）依農會法第十二條第一項第一款、第二項規定: 「凡中華
      民國國民，年滿二十歲，設籍農會組織區域內，實際從事
      農業，並合於左列各款之一者，經審查合格後，得加入該
      組織區域之基層農會為會員：一　自耕農。....。前項各
      款人員申請加入農會會員資格之認定、應備書件、審查程
      序及其他應遵行事項之辦法，由中央主管機關定之。...
      」，是以有關農會會員審查程序及應遵行事項，已明定由
      中央主管機關即行政院農業委員會訂定之；而針對中華民
      國國民加入會員之申請要件，觀諸業經公布廢止之行政院
      農業委員會前所發布之台灣省基層農會會員資格審查及認
      定要點第四點規定：「農會會員之入會申請或會籍異動登
      記，應填具申請書並檢附國民身分證、戶口名簿 (或戶籍
      謄本）、土地所有權狀或固定農事設施證明文件、委託經
      營契約書、租 (借)用契約書、雇農雇用證明書或其他有
      關證明文件。」，與目前施行之基層農會會員資格審查及
      認定辦法第三條所規定：「農會會員之入會申請或會籍異
      動登記，應填具申請書，並依前條各款資格檢附下列之有
      關證件，親自向戶籍所在地之基層農會申請之：一戶口名
      簿或戶籍謄本。... 」之條文內容，就申請加入之方式顯
      有差異，依現行之基層農會會員資格審查及認定辦法之規
      定，須親自為之，而所謂親自，基於人民向農會申請加入
      會員時，應具有輔助農會檢視各申請者是否具有實際從事
      農業能力之功能，是以依現行基層農會會員資格審查及認
      定辦法第三條關於申請加入會員之辦法即明定為，須「親
      自」向戶籍所在地之基層農會申請，均有上開新舊條文及
    　行政院農業委員會函文在卷可考，是以，凡申請加入被告
      農會者，除需檢具相關資料外，尚需親自持相關資料向戶
      籍所在地之基層農會申請，再由各農會會務單位，依基層
      農會會員資格審查及認定辦法第四條之規定，將將申請者
      之書表及證明文件彙整後，就法令規定與個案事實條件，
      先行查核，述明具體意見，並造具審查名冊，必要時，派
      員實地查證，總幹事並將入會申請名冊，提報當次理事會
      審查，並將有關申請書表及證明文件彙整供理事會審查時
      查閱，理事會再依法令規定及事實條件，個別審查之，經
      理事會審定後，再依同法第五條將審查結果以書面通知申
      請人。申請人如有異議，應於通知送達七日內以書面向農
      會申請復審，逾期不予受理，核先明。
（二）本次原告申請加入被告農會，並非親自向戶籍所在地之基
      層農會即被告申請之，而係將申請書及證明文件以郵寄方
      式申請等情，有原告提出之台中港郵局第二八五號存證信
      函在卷可稽，且為二造所不爭，揆諸前開規定意旨，原告
      本次申請加入會員之方式，顯與現行辦法應「親自為之」
      之要件不符；再觀諸上開原告提出之存證信函內所檢附之
      土地登記簿謄本，就原告主張從事農業生產之土地即台中
      縣清水鎮○○○段菁埔小段五十地號及二二六地號土地之
      地目雖為田，然關於該土地之使用分區及使用地類別，均
      為空白，顯然無法據以認定原告所有之土地確實可供農、
      林、漁、牧使用，原告既未提出其他可資證明之文件備查
      ，且非親自申請入會，致無法輔助農會人員檢視及釐清，
      是以原告入會申請之程序及檢附之證明文件有缺失，致被
      告無從確認其符合會員資格，而未審核通過原告申請加入
      會員，尚非無據。
五、綜上所述，本件原告申請入會，與農會法及基層農會會員資
    格審查及認定辦法之規定不符，且未經被告理事會審核通過
    ，自非被告農會之會員。從而，原告起訴請求確認為台中縣
    清水鎮農會會員，顯非適法，應予駁回。
六、至於原告主張其申請加入被告會員一案，被告除將原告逕列
    為贊助會員外，且於九十四年一月三日以清鎮農會字第0941
    000003號函知原告，而原告接獲通知後，已於九十四年一月
    六日以申請書向被告表示異議，該申請書並於翌日即九十四
    年一月七日送達被告等情，有原告提出之申請書、掛號函件
    執據可憑，雖為被告所不爭，然以關於原告以郵寄方式申請
    加入會員之審查結果，於九十四年一月三日前即原告九十四
    年一月六日申請復審之七日前，曾以明信片通知原告，而謂
    原告九十四年一月六日之申請復審確實以逾越七日之申請期
    限云云，既為原告所否認，且被告就此有利於已之事實，復
    未能舉證以實其說，所辯顯無可採，是以，原告對於被告之
    審查結果，提出異議，既未逾越基層農會會員資格審查及認
    定辦法第五條之異議期限，自應就原告之異議，進行復審，
    被告逕以該異議案已逾七天，為不予受理之決議，並於九十
    四年一月二十一日以清鎮農會字第0941000040號函知原告，
    顯難認為適法，依農會法第四十二條之規定，自應由主管機
    關就被告之違法決議予以撤銷為是，附此明。
七、訴訟費用負擔之依據：民事訴訟法第七十八條。
中　　華　　民　　國　　94　　年　　7　　月　　27　　日
                  民事第三庭    法  官  林靜芬
正本係照原本作成。
如對本判決上訴，須於判決送達後20日內向本院提出上訴狀。
中　　華　　民　　國　　94　　年　　7　　月　　27　　日
                                書記官
